最　高　行　政　法　院　判　決
　　　　　　　　　　　　　　　　　　 94年度判字第02076號
上　訴　人　甲○○
被 上訴 人　臺北市政府工務局
代　表　人　丁○○
參　加　人　乙○○
　　　　　　丙○○
上列當事人間因巷道爭議事件，上訴人對於中華民國93年4月22
日臺北高等行政法院91年度訴字第4248號判決，提起上訴，本院
判決如下：
　　主  文
上訴駁回。
上訴審訴訟費用由上訴人負擔。
　　理  由
一、本件上訴人在原審起訴主張：上訴人所有坐落台北市○○區
    ○○段2小段第347地號土地為袋地，上訴人在該地設廠20年
    ，與附近居民對外通行，均利用參加人乙○○所有同小段第
    354之3地號、丙○○所有同小段第354之1地號之土地（以下
    合稱系爭土地）為通道，歷數十年通行，已成立公用地役關
    係，系爭土地並經編定門牌，為既成巷道。上訴人有通行利
    益，曾請求被上訴人確認系爭土地有公用地役關係存在，被
    上訴人消極不為確認，致上訴人無法肯定有無通行權而受不
    利益，得以確認判決除去等語。求為確認系爭土地成立公用
    地役關係而為既成巷道之判決。
二、被上訴人則以：上訴人於其所有土地上興建工廠，該土地原
    依緊鄰同小段第293地號土地對外聯絡，上訴人為求對外通
    行之便利省時，承租參加人所有之系爭土地通行，自民國(
    下同)83年12月4日起至86年12月4日止共4年。系爭土地非為
    不特定之公眾通行所必要，又無經歷年代久遠而未曾中斷之
    情形，不成立公用地役關係。上訴人亦無權益受損，其起訴
    為當事人不適格等語，作為抗辯。
三、參加人在原審陳述略謂：系爭土地原為參加人所私設之道路
    ，上訴人承租通行，無成立公用地役關係可能。且上訴人亦
    無即受確認判決之法律上利益，其起訴於法不合等語。
四、原審以：
  （一）上訴人於所有坐落台北市○○區○○段2小段347地號土
        地設立工廠，系爭土地則分別為參加人乙○○、丙○○
        所有，系爭土地除354之1地號之部分為洲美街2小段200
        03建號之房屋基地外，現況為空地可供人車通行。系爭
        土地面向洲美街之方向，右邊為上訴人之工廠，左邊則
        為參加人與其兄弟姊妹共有之房屋，此外無其他建物，
        底端則為田地，與同段293地號道路與外界聯絡；上訴
        人自83年12月4日起承租系爭土地對外通行至86年12月4
        日，合計4年期間。
  （二）按確認行政處分無效及確認公法上法律關係成立或不成
        立之訴訟，非原告有即受確認判決之法律上利益者，不
        得提起之。行政訴訟法第6條第1項前段定有明文。又一
        般不特定民眾利用具公用地役關係之巷道通行，僅係反
        射利益之結果，非本於其權利或合法利益所發生，不得
        主張對該土地有任何權利或法律上利益，上訴人提起本
        件之訴，應無受確認判決之法律上利益。
  （三）公用地役關係乃私有土地而具有公共用物性質之法律關
        係，既成道路成立公用地役關係，需具備下列條件：(1)
        為不特定之公眾通行所必要，而非僅為通行之便利或省
        時；(2)於公眾通行之初，土地所有權人並無阻止之情事
        ；(3)須經歷之年代久遠而未曾中斷。本件參加人乙○○
        所有建號20003號之房屋（門牌號碼為洲美街214之3號
        ）自29年10月8日即完成建築，並經士林地政事務所於
        74年6月20日完成基地勘查，於原審法院勘驗時仍然存
        在。雖因參加人將該建物位於系爭354之1地號土地上之
        1樓部分之牆壁拆除，變成2樓樓板下呈現空地而與兩邊
        空地相連接，外觀呈現通路狀況，然樓板上仍有2樓及
        屋頂存在，系爭土地兩旁除上訴人及參加人外，並無他
        人之建物，故無所謂不特定人需通行系爭土地之情形；
        參酌上訴人自83年12月4日起至86年12月4日止承租系爭
        土地而通行之情形，足可認定系爭土地僅係供參加人（
        含其家人）與上訴人等特定人為通行便利出入之用，自
        與公用地役關係需具備「為不特定之公眾通行所必要，
        而非僅為通行之便利或省時」及「須經歷年代久遠而未
        曾中斷」之條件不符。
  （四）被上訴人及其所屬建管處、養護工程處、士林區戶政事
        務所、士林區地政事務所、北投區戶政事務所等相關單
        位已於87年2月9日、88年8月16日與當地里長分別進行
        會勘，並明確認定系爭土地並非上訴人所稱之既成巷道
        ，也非政府原編之洲美街210巷道所在。甚且被上訴人
        所屬之養護工程處於90年9月13日回覆訴外人何俊昌陳
        情函時，亦明確表示系爭土地並非既成巷道，亦非都市
        ○○道路。另據士林區戶政事務所87年9月9日函中表示
        ，依照該所67年整編圖之圖示，當初整編之洲美街210
        巷巷道位置，應在站立於洲美街而面向洲美街212號房
        屋之右側，且自洲美里移轉予台北市北投區戶政事務所
        管轄迄今，該巷道之門牌也不曾辦理改編，因此，上訴
        人所謂官定之「洲美街210巷」其真正位置應在面向洲
        美街212號房屋之右側。
  （五）再者，士林區公所函稱曾於76年6月對洲美街210巷巷道
        辦理暗溝新建及鋪設柏油路面之函件中，亦特別於說明
        第3點強調有關洲美街210巷為何巷道乙節，係門牌是否
        整編之問題，應洽士林區戶政事務所辦理等語。參照前
        開相關機關針對洲美街210巷巷道正確位置之有關說明
        ，以及被上訴人所屬養護工程處與北投區公所於現場第
        2次會勘時所表示：現有巷側溝非養工處及北投區公所
        施作之意見，足知士林區公所前所謂暗溝新建、水溝工
        程及鋪設柏油路面等行為，係針對面向洲美街212房屋
        右側部分之舊有巷道土地所為，並非在參加人所有系爭
        土地上所為。上訴人主張系爭土地經整編門牌為洲美街
        210巷，由主管機關建暗溝鋪柏油云云，亦無足取。從
        而本件上訴人訴請確認參加人所有之系爭土地成立公用
        地役關係而為既成巷道，於法無據等情，因而判決駁回
        上訴人之訴。
五、本院經核原判決除部分理由外，尚無違誤，論斷如下：
  （一）按公用地役關係乃私有土地而具有公共用物性質之法律
        關係（司法院釋字第400號解釋理由書），早為本院判
        例所承認（本院45年判字第8號、61年判字第435號）。
        所以稱公用地役關係而不稱公用地役權，蓋因其成立僅
        在限制土地所有權人，使受拘束，不得反於公眾通行之
        目的而使用其土地，並無相對應之享受公用地役關係之
        權利人也。公用地役關係因不特定公眾之通行而成立，
        乃基於公眾利益而存在，個人之得以通行而受利益，為
        承認公用地役關係後附隨所生，係反射利益。是人民單
        純以公用地役關係為確認訴訟之標的，即欠缺訴之利益
        。
  （二）本件上訴人以參加人所有系爭土地具有公用地役關係，
        上訴人有通行利益，曾請求被上訴人確認系爭土地有公
        用地役關係存在，被上訴人消極不為確認，致上訴人無
        法肯定有無通行權而受不利益等由，以被上訴人為起訴
        被告，請求原審法院判決確認系爭土地公用地役關係存
        在。原判決認為上訴人僅有反射利益，無通行權利或法
        律上利益，尚無違誤。參照上述說明，上訴人之訴即欠
        缺訴之利益，原判決予以駁回，理由雖未盡洽，結論並
        無不合，應予補正後予以維持。
  （三）查系爭土地所在之台北市，原依建築法第101條授權訂
        頒台北市建築管理規則，90年12月11日改為制定台北市
        建築管理自治條例，均有關於形成公用地役關係之現有
        巷道得由建築主管機關指定建築線之規定，人民如因此
        種建築線指定事件爭訟，得併對於公用地役關係爭訟，
        非無救濟之道。其單純為公用地役關係者既屬反射利益
        ，不予確認訴訟救濟之途，無違權利救濟之原理。且如
        許起訴救濟，不特定公眾均得為之，無異民眾訴訟，顯
        違現行行政訴訟法制。上訴意旨指為不予確認救濟之途
        ，為違憲云云，並不可採。
  （四）本件起訴不具訴之利益，即應駁回。系爭土地是否成立
        公用地役關係，無論究必要，原判決進而認定系爭土地
        不成立公用地役關係，實屬贅餘。上訴意旨認為系爭土
        地已成立公用地役關係，指原判決認定違法，無論斷必
        要。從而上訴意旨指摘原判決違法，求予廢棄，為無理
        由，應予駁回。
據上論結，本件上訴為無理由，依行政訴訟法第255條第1項、第
98條第3項前段，判決如主文。
中　　華　　民　　國　　94　　年　　 12 　月　　 29 　日
                  第五庭審判長法  官　蔡  進  田
                              法  官  黃  合  文
                              法  官　黃　璽　君
                              法  官　廖　宏　明
                              法  官　楊  惠  欽
以  上  正  本  證  明  與  原  本  無  異
中　　華　　民　　國　　94　　年　　12　　月　　30　　日
　　　　　　　　　　　　　　　書記官　邱　彰　德
